臺灣高等法院臺中分院民事判決　　　　 96年度上易字第311號
上　訴　人　金石獎建設股份有限公司
法定代理人　丙○○
訴訟代理人　乙○○
被上訴人　　甲○○
上列當事人間請求排除侵害等事件，上訴人對於民國 96年8月28
日臺灣臺中地方法院 96年度訴字第669號第一審判決提起上訴，
本院於96年11月13日言詞辯論終結，判決如下：
    主  文
上訴駁回。
第二審訴訟費用由上訴人負擔。
    事實及理由
一、被上訴人起訴主張：坐落台中市○○區○○段53地號土地面
    積143.01平方公尺（以下簡稱系爭土地）為被上訴人所有，
    上訴人無正當權源，竟擅自占用系爭土地如原判決附圖編號
    1至5所示部分，合計5.08平方公尺，興建牌樓大門與圍牆，
    並在圍牆上裝設電錶箱、信箱、電源開關，自屬無權占有，
    且已阻礙被上訴人使用通行，爰依民法第 767條規定，請求
    上訴人將上開地上物拆除，將土地返還被上訴人。又上訴人
    無權占用系爭土地導致上訴人不能使用，依最高法院61年台
    上字第1695號判例意旨，被上訴人自得依不當得利之規定請
    求上訴人返還相當租金之不當得利。又系爭土地之地價按被
    上訴人購買時之價格為每坪約新台幣（下同）13萬6000元（
    以土地買賣契約所定土地總價除以坪數為13萬5922元），按
    上訴人占用土地之面積5.08平方公尺計算為1.5367坪，乘以
    每坪13萬6000元即20萬8991元，其10%即2萬0899元，爰求為
    命上訴人應自民國（下同）94年4月1日起至交還前項土地之
    日止，按年給付被上訴人 2萬0899元並願供擔保，請准宣告
    假執行之判決。
二、上訴人則以：被上訴人於 92年6月30日購買上訴人興建之預
    售房屋即門牌臺中市北屯區○○○街 225號房屋，系爭土地
    上之牌樓大門與電錶箱、信箱、電源開關與該位置之圍牆等
    由上訴人於93年6月前施作完成，被上訴人亦已於93年8月11
    日交屋簽認完成，並未提出異議。再者，兩造簽立之土地預
    定買賣合約書第1條固約定公共面積0坪，然此係指被上訴人
    買受者並無共有之土地，而本件是以私有土地作為公共使用
    ，且依該合約書第11條另載明：「本人同意將本社區○○○
    ○道路所屬之私有面積，作為本社區其他所有權人道路共用
    …」，上訴人於系爭土地上興建之牌樓及電表等皆建於被上
    訴人同意之「道路共用土地部分」，與被上訴人私有建物並
    無結構體共用之情形；另依系爭合約第18頁之土地分割圖，
    亦明白告知及標示土地範圍，被上訴人亦用印無誤，是上訴
    人並未違反合約約定。此外，上訴人於興建該建案前，業已
    於該案方圓 2000公尺內興建相同規劃之建案5案以上業績，
    被上訴人訂購前亦曾參觀此業績，故系爭土地上牌樓及電表
    設計方式並非為上訴人首次或特殊規劃，更無隱瞞之意圖。
    況早年建築法規之學術認知規範：住宅皆採開放性空間。俾
    使社區圍牆及牌樓現階段以建築法規論之皆為違章，公寓式
    建築為維護安全均需圍牆，遑論是別墅型住宅，台灣現階段
    所有別墅型建築皆有牌樓及圍牆，皆為維社區安全所為，絕
    無違抗法規或刻意侵犯他人土地之意圖，依台灣省建築師公
    會之鑑定報告，亦認上訴人之行為，係屬善意之行為而無侵
    占之事實，而上訴人所興建之牌樓及公共電箱係設置在被上
    訴人依前揭契約提供為公共使用之位置，上訴人並未受有何
    利益，本件並無不當得利之可言等語資為抗辯。並聲明：(一)
    被上訴人之訴駁回。(二)如受不利之判決，上訴人願供擔保，
    請准宣告免為假執行。
三、原審判命上訴人應將坐落台中市○○區○○段53地號土地上
    如原判決附圖所示編號1至5，面積5.08平方公尺之牌樓大門
    及設置有電錶箱、信箱、電源開關之圍牆拆除，將占用之土
    地返還被上訴人，駁回被上訴人其餘部分之請求，並依兩造
    聲請，就上訴人敗訴部分分別為准、免假執行之宣告。被上
    訴人就其敗訴部分未聲明不服；上訴人就其敗訴部分則聲明
    不服，求為判決(一)原判決關於其敗訴部分廢棄。(二)上開廢棄
    部分，被上訴人在第一審之訴及假執行之聲請均駁回。被上
    訴人則求為判決駁回上訴。
四、兩造不爭執之事實：
  (一)被上訴人於 92年6月30日向訴外人謝金靜購買台中市○○區
    ○○段53地號土地，並向上訴人購買坐落上開土地上之台中
    市○○○街 225號建物，並簽立土地及房屋預定買賣合約書
    ，該土地預定買賣合約書第11條約定：「一、本人同意將本
    社區○○○○道路所屬之私有面積，做為本社區其他所有權
    人道路共用，另與本社區其他所有權人約定不得以任何理由
    阻其他所有權人道路使用，並不得做為違章使用。二、與第
    三人產權買賣時，需將前款事項盡告知及聲明之義務。」
  (二)如原判決附圖（即台中市中正地政事務所 96年5月24日函送
    複丈成果圖）所示編號1至5之系爭牌樓大門與電錶箱、信箱
    、電源關關箱與該位置之圍牆均為上訴人公司所建造，並坐
    落於被上訴人所有之台中市○○區○○段53地土地上；合計
    占用面積5.08平方公尺；又上開設施與該社區各建物均無結
    構體共用之關係。
五、查被上訴人主張台中市○○區○○段53地號土地為其所有，
    被告興建之牌樓大門與設置有電錶箱、信箱、電源開關之圍
    牆占用系爭土地面如附圖所示編號1至5之位置，面積5.08平
    方公尺，此為上訴人所不爭執，且經原審至現場履勘屬實，
    復有勘驗筆錄及現場圖，台中市中正地政事務製作之土地複
    丈成果圖各 1件附卷可稽，可信為真正。次查，被上訴人向
    上訴人購買上訴人所興建之坐落於景東段53地號土地上之台
    中市○○○街 225號房屋，該建物大門面臨三甲東街之街道
    （即同段48地號地目道之土地），而與同段53地號土地南邊
    毗鄰者為同段53-6、53-9、53-10地號土地，同段53-10地號
    土地上有上訴人興建之三甲東街 221號房屋，該房屋大門亦
    面臨三甲東巷街道，系爭53地號土地之西邊依序為同段53-6
    、53- 7號土地，同段53-10地號土地之西邊依序為同段53-9
    、53-8地號土地，而該 4筆土地上各有上訴人興建之三甲東
    街 223巷1、2、3、4號房屋，上開各筆土地相對位置詳見原
    判決附圖所示，上訴人設計上開 6戶房屋之建案即溫莎城堡
    二期，係以該6筆土地各提供一部分土地做為6戶房屋中間之
    巷道，而三甲東街 223巷1、2、3、4號房屋之住戶均須經由
    該巷道始能通行至台中市○○○街，該巷道並經編定為台中
    市○○○街 223巷，嗣上訴人在該巷道面臨三甲東街之處一
    部分占用被上訴人土地即位於如原判決附圖編號 5所示位置
    興建牌樓大門，並於原判決附圖所示編號 1-4之位置興建圍
    牆，在其上設置三甲東街 223巷1、2、3、4號房屋之信箱、
    電錶、該 4戶之公共電錶、電源開關箱等，而以上開牌樓大
    門將 223巷封閉為獨立巷道空間，外部人車均不得進入，被
    上訴人之房屋亦未設置通往 223巷之出入口，此有被上訴人
    提出之現場照片在卷可憑，並經原審現場履勘屬實。又上訴
    人僅將上 6戶房屋分別出售與被上訴人等人，而系爭牌樓大
    門及設置有上述電錶箱、信箱、電源開關之圍牆與上開 6戶
    房屋均無共用結構之關係，而為獨立之地上定著物，亦未出
    售他人，此為兩造所不爭執，上開事實均可認屬真正。
七、被上訴人本於所有權人之地位訴請上訴人拆除占用被上訴人
    土地部分之上開牌樓大門與圍牆，茲有爭執者係上訴人有無
    合法占用之權源？經查，被上訴人與訴外人許金靜簽訂之土
    地預定買賣合約書僅附土地分割圖，又被上訴人與上訴人簽
    立之房屋預定買賣合約書僅附房屋平面配置圖，又上訴人申
    請建照之設計圖及竣工圖上均未標示前述牌樓大門與圍牆，
    此經兩造提出上開圖示為證，且為兩造所不爭執。且上訴人
    在審理中亦自認牌樓大門與圍牆為違章建築，未曾提出繪有
    上開牌樓大門與圍牆之圖面與被上訴人看等語，是依兩造之
    書面契約確未約定上訴人欲興建上開牌樓大門與圍牆。上訴
    人雖抗辯系爭土地預定買賣合約書第11條約定：「一、本人
    同意將本社區○○○○道路所屬之私有面積，做為本社區其
    他所有權人道路共用，另與本社區其他所有權人約定不得以
    任何理由阻其他所有權人道路使用，並不得做為違章使用。
    二、與第三人產權買賣時，需將前款事項盡告知及聲明之義
    務。」，而上開牌樓大門與圍牆均係設置於被上訴人同意之
    道路共用土地部分云云，惟按土地所有權，除法令有限制外
    ，於其行使有利益之範圍內，及於土地之上下。民法第 773
    條前段定有明文。上開契約條款至多僅能證明被上訴人同意
    提供一部分土地做為三甲東街 223巷之道路使用，並不能證
    明被上訴人有同意上訴人在上訴人提供之土地上興建上開牌
    樓大門與圍牆。被上訴人就其所有之土地既僅同意供道路使
    用，而未同意上訴人在土地上興建牌樓大門與圍牆，上訴人
    自無權擅自施設。上訴人雖又抗辯該公司人員曾帶被上訴人
    或其弟至附近看上訴人興建之其他類似有牌樓大門之社區房
    屋，被上訴人應知悉所買受之系爭房屋亦會興建牌樓大門云
    云，惟此為被上訴人所否認，上訴人就其所辯並未舉證證明
    ，是其所辯即不可採。又上訴人雖抗辯系爭牌樓大門與電錶
    箱、信箱、電源開關與該位置之圍牆等由上訴人於 93年6月
    前施作完成，被上訴人亦已於 93年8月11日交屋簽認完成，
    並未提出異議云云，惟被上訴人已否認上訴人上開抗辯，且
    主張被上訴人之電表係於93年10月間裝設完成，非如上訴人
    抗辯於 93年6月間完成等語，況縱被上訴人當時未異議，亦
    不能據此作為上訴人有正當占用權源之依據，是上訴人此項
    抗辯即不可採。又上開社區○○○○○街 223巷之私設道路
    設置柵欄、門扇（即前述牌樓大門），而遭台中市北屯區公
    所發函限期改善，如未依限改善，將遭主管機關處以罰鍰等
    情，亦有被上訴人提出台中市北屯區公所函 2件附卷可稽。
    至於上訴人提出之台灣省建築師公會鑑定報告係上訴人自行
    委託鑑定，該鑑定報告結論固稱上訴人施設之公共牌樓大門
    、電錶、信箱等設施於交屋前已完成，……為善意服務社區
    ，應無惡意具侵占之行為云云，惟僅能認定上訴人並無惡意
    ，但不能證明上訴人有權占用被上訴人之土地。綜上所述，
    上訴人既不能證明被上訴人有同意上訴人在被上訴人土地上
    興建上開牌樓大門與圍牆，被上訴人主張上訴人興建上開地
    上物係無權占有，即可採信。被上訴人依民法第 767條規定
    ，請求上訴人將坐落台中市○○區○○段53地號土地上如原
    判決附圖所示編號1-5，面積 5.08平方公尺之牌樓大門及設
    置有電錶箱、信箱、電源開關之圍牆拆除，將占用之土地返
    還被上訴人，為有理由，應予准許。原審判命上訴人拆除，
    將占用之土地返還被上訴人，於法並無不合。上訴意旨指摘
    原判決不當，求予廢棄改判，為無理由，應予駁回其上訴。
八、據上論結，本件上訴為無理由，依民事訴訟法第449條第1項
    、第78條，判決如主文。
中　　華　　民　　國　　96　　年　　11　　月　　27　　日
                  民事第三庭    審判長法  官　陳照德
                                      法  官  朱　樑
                                      法  官  曾謀貴
以上正本係照原本作成。
不得上訴。
　　　　　　　　　　　　　　　　　　　書記官　王麗珍
中　　華　　民　　國　　96　　年　　11　　月　　27　　日
                                                      Ｃ
